【裁判字號】    99,訴,858
【裁判日期】    991012
【裁判案由】    清償債務
【裁判全文】
臺灣高雄地方法院民事判決               99年度訴字第858號
原      告
即反訴被告  鄧雅勻
訴訟代理人  邱揚勝律師
複代理人    周振宇律師
被      告
即反訴原告  劉芬玲
訴訟代理人  葉子瑋律師
上列當事人間請求清償債務事件，本院民國99年9 月17日言詞辯
論終結，判決如下：
    主  文
原告之訴及假執行之聲請均駁回。
本訴訴訟費用由原告負擔。
反訴被告應給付反訴原告新台幣壹佰貳拾玖萬伍仟肆佰元，及其
中新台幣壹佰貳拾參萬元自民國九十八年十二月九日起至清償日
止，按週年利率百分之五計算之利息。
反訴原告其餘之訴駁回。
反訴訴訟費用由反訴被告負擔。
    事  實
壹、程序方面：
一、按訴狀送達後，原告不得將原訴變更或追加他訴，但擴張或
    減縮應受判決事項之聲明者，不在此限，民事訴訟法第255
    條第1 項第3 款定有明文。本件反訴原告起訴時原係請求反
    訴被告應給付反訴原告新臺幣（下同）1,325,400 元，及其
    中1,260,000 元自98年9 月23日起至清償日止，按週年利率
    5%計算之利息，嗣於訴狀送達被告後，於99年8 月17日言詞
    辯論期日變更為反訴被告應給付反訴原告1,295,400 元，及
    其中1, 230,000元自98年9 月23日起至清償日止，按週年利
    率5%計算之利息，核係減縮應受判決事項聲明，與上開規定
    相符，應予准許。
貳、實體方面：
一、本訴部分
  (一)原告主張：兩造原為交往多年之友人，被告於民國94年11月
    間，稱其欲購屋款項不足，而向伊借款，故伊自94年12月9
    日起至95年4 月17日止，陸續於如附表所示之時間借款予被
    告，總計新台幣（下同）4,500,000 元（交付借款方式詳如
    附表所示，實際金額為4,483,800 元，下稱系爭借款），被
    告當時表示待其配偶辦理公教人員優惠貸款後即會還款，詎
    迄今均拒不返還；又被告前曾參加以伊為會首邀集成立之合
    會，被告依約可於98年8 月間取得合會金1,145,400 元、15
    0,000 元，惟因被告拒不返還系爭借款，故伊主張以對被告
    之系爭借款債權抵銷合會金之給付義務，經抵銷後，被告仍
    積欠伊3,204,600 元等語。爰本於消費借貸契約之法律關係
    ，提起本件訴訟。並聲明：(一)被告應給付原告3,204,600 元
    及自起訴狀繕本送達翌日起至清償日止，按週年利率5%計算
    之利息。(二)願供擔保，請准宣告假執行。
  (二)被告則以：原告於91年11月間向伊借款3,500,000 元，伊並
    於91年11月4 日、同年月18日及同年12月3 日，以自己及伊
    胞姊名義，各匯款1,000,000 元、1,000,000 元、1,500,00
    0 元與原告，故如附表編號3 至8 所示之款項，均為原告陸
    續返還伊借款之款項，倘伊確向原告借款購屋，豈可能以如
    附表所示之方式借款；又伊自十餘年前即開始參加以原告為
    會首之合會，而編號1 所示之款項353,800 元，即為標得91
    年會94年12月5 日被告第6 會之會款結餘款；如附表所示編
    號2 之支票並非伊所提示，與伊無涉；而如附表編號3 至8
    所示款項，係原告於91年間向被告借款350 萬元，而自95
    間起陸續清償，伊亦未取得如附表編號9 、10之款項等語，
    資為抗辯。並聲明：(一)原告之訴及假執行之聲請均駁回。
    (二)如受不利判決，願供擔保免為假執行。
二、反訴部分：
  (一)反訴原告主張：伊於94年10月10日參加反訴被告為會首、會
    期55會、每期會款10,000元、採外標制之合會（下稱94年會
    ），伊共參加3 會，除其中1 會於96年8 月得標外，其餘兩
    會伊並未標下，故最後2 會應由伊得標，而94年會業已順利
    完成，反訴被告已向其他會員收足會款，並無合會無法繼續
    進行之情況，是反訴被告應依民法第709 條之7 第2 項之規
    定，交付1,080,000 元之會款與伊，又反訴被告自承此會尚
    應給付伊1,145,400 元，是其餘65,400元係屬合會標金相當
    利息之部分。又伊另於98年3 月15日參加以反訴被告為會首
    、會期51會、每期會款10,000元、採外標制之合會（下稱98
    年會），伊共參加3 會，而反訴被告於98年8 月17日宣布止
    會，此時伊業已繳納150,000 元之會款，因反訴被告已與該
    會會員協議終止合會關係，是依民法第709 條之9 規反訴被
    告自有返還前開金額之義務。經伊以存證信函催告反訴被告
    給付上開款項，而反訴被告已於98年9 月22日收受存證信函
    ，爰依合會之法律關係，提起本件訴訟。並聲明：反訴被告
    應給付反訴原告1,295,400 元，及其中1,230,000 元自98年
    9 月23日起至清償日止，按年息5%計算之利息。
  (二)反訴被告則以：伊就反訴原告主張94年會尚未給付1,145,00
    0 元，及反訴原告主張98年會所繳交150,000 元之債權，均
    不爭執，惟辯以伊已以對反訴原告之借款債權行使抵銷之意
    思表示，反訴被告自無給付前開款項之義務等語，資為抗辯
    。並聲明：原告之訴駁回。
三、兩造不爭執事項：
  (一)原告確有將如附表編號1 、3 至8 所示之款項匯入被告之帳
    戶內。
  (二)原告就94年會部分尚應給付被告1,145,400 元（含本金108
    萬元、相當於利息之合會標金65,400元）；就98年會部分尚
    應給付被告150,000 元。
四、本件之爭點：
  (一)被告是否有向原告借貸如附表所示之款項？
  (二)原告主張以其對反訴原告之借款債權，對反訴原告之會款債
    權主張抵有無理由？
五、得心證之理由：
  (一)按消費借貸，因金錢或其他代替物之交付，而生效力，民法
    第475 條定有明文，足見金錢借貸契約為要物契約，應由貸
    與人就交付金錢之事實，負舉證之責。又民事訴訟如係由原
    告主張權利者，應先由原告負舉證之責，若原告不能舉證，
    以證實自己主張之事實為真實，則被告就其抗辯事實即令不
    能舉證，亦應駁回原告之請求。從而上訴人既不能舉證證明
    其交付被上訴人之金錢為借款，則其本於消費借貸之法律關
    係，請求被上訴人給付本息，即屬無據（最高法院80年度台
    上字第2517號82年度台上字第1723號判決意旨參照）。
  (二)原告曾分別於94年12月9 日匯款如附表編號1 所示353,800
    元至被告之帳戶內，另簽發附表編號3 所示之支票經被告兌
    領，並自95年2 月20日起至95年5 月3 日止，先後以現金存
    入如附表編號3 至編號8 之款項至被告帳戶內，為兩造所不
    爭執，復有匯款匯出回條、存款存入憑條、電匯申請書、存
    款往來明細表暨對帳單及存摺內頁等在卷可稽（見本院卷第
    7 、第9 至17頁），固堪信為真實。惟金錢交付之原因甚夥
    ，可能基於贈與契約、給付買賣價金、清償借款、返還寄託
    款項、給付委任報酬等諸多原因，本件被告否認原告係基於
    消費借貸關係而交付前開款項，則尚難僅憑前開匯款匯出回
    條、支票、存款存入憑條、電匯申請書、存款往來明細表暨
    對帳單及存摺內頁等單據，即遽予認定原告係基於消費借貸
    關係而交付前開款項，而認兩造間確有金錢借貸關係存在，
    甚為顯然。是以，前開單據雖能證明原告確有金錢交付之事
    實，惟原告未能舉出借據或其他證據，就交付該款項係基於
    消費借貸之原因關係舉證以實其說，則原告主張如附表編號
    1 、編號3 至8 所示之款項，係基於消費借貸關係而交付云
    云，難以憑採。
  (三)又被告固於95年1 月6 日簽發如附表編號2 所示56萬元支票
    有支票1 紙在卷可稽（見本院卷第8 頁），惟該支票並未經
    被告背書，係直接匯入陳玉峰所有之星展銀行高雄分行0000
    00000000號帳戶內，有該行99年1 月5 日（98）星展高發字
    第322 號函在卷可稽（見本院卷第11頁），且據證人陳玉峰
    於本院審理時證稱：我媽媽陳沈由里用我的名字去開設星展
    銀行高雄分行000000000000號帳戶，該帳戶都是我媽媽在使
    用，票是我媽媽拿走，我媽媽說這是會錢的糾紛等語（見本
    院卷第214 頁），顯見前開支票提領兌現過程均與被告無涉
    ，是原告主張曾交付如附表編號2 所示金額之借款予被告乙
    節，洵屬無據。
  (四)原告另主張被告曾於如附表編號9 、10所示之時間至原告住
    處拿取現金合計55萬元，為被告所否認，原告復未能就借款
    之交付舉證證明以實其說，是原告主張曾交付如附表編號9
    、10之借款予被告乙節，已難憑採。再參以原告主張其於95
    年3 月1 日匯款如附表編號6 所示124 萬元、於95年3 月2
    日匯款如附表編號7 所示61萬元至被告帳戶內，為被告所不
    爭執，則原告既於前開2 日合計匯款185 萬元之鉅額款項至
    被告帳戶內，倘原告需另行交付2 萬元予被告，僅需於95
    年3 月1 日或同年月2 日多匯款2 萬元即可，自無由被告再
    至原告住處以現金取款2 萬元之必要；又原告主張其分別於
    94年12月9 日匯款如附表編號1 所示353,800 元至被告帳戶
    內，為被告所不爭執，則原告既於該日匯款前開款項至被告
    帳戶內，倘原告需另行交付5 萬元予被告，僅需於該日多匯
    款5 萬元即可，亦無由被告再至原告住處以現金取款5 萬元
    之必要，益徵原告主張以現金交付被告如附表編號9 、10所
    示之借款，不足採信。
  (五)再者，被告分別於91年11月4 日、同年月18日、同年12月3
    日分別以自己及其姐劉芬娟名義各匯款100 萬元、100 萬元
    、150 萬元，合計匯款350 萬元至原告帳戶內，原告向其借
    款350 萬元乙節，為原告所不爭執（見本院卷第72頁），惟
    辯稱該借款自92年12月24日起至94年10月25日已陸續清償完
    畢，並提出支票、匯款單、存款存入憑條、交易明細資料等
    件為證（見本院卷第80至100 頁）。然查：原告主張清償款
    項合計5,059,500 元，而原告僅積欠被告350 萬元，原告實
    無清償高達505 萬元之必要，顯見原告主張前揭款項係用以
    清償350 萬元之借款，已難憑採。又原告既積欠被告高達35
    0 萬元之債務，倘原告以分期方式清償，衡情應以萬元為計
    算單位，而原告主張其分別於92年12月31日清償484,700 元
    、93年5 月3 日清償489,500 元、94年2 月23日清償234,90
    0 元、94年9 月9 日清償513,400 元，均係清償至百元單位
    ，如此清償方式，徒增餘款計算之困難，核與350 萬元鉅額
    借款分期清償之常情有違；況倘如原告所主張，其自92年12
    月24日起陸續清償其向被告之借款，至94年10月25日借款已
    全數清償完畢，則原告財務狀況理應較被告為差，原告何以
    有能力於94年10月25日清償借款完竣後，旋即自94年12月9
    日起至95年4 月17日止，再出借高達450 萬元予被告之理，
    顯與常情有違。是原告主張其於91年間向被告借款350 萬元
    已於94年10月25日清償完畢，並自94年12月9 日起至95年4
    月17日止，合計出借被告4,500, 000元乙節，尚屬無據。
  (六)綜上所述，原告固分別將如附表編號1 、3 至8 所示之款項
    匯入被告之帳戶內，惟原告未能舉出借據或其他證據，就交
    付該款項係基於消費借貸之原因關係舉證以實其說；又如附
    表編號2 、9 、10部分，原告未能就借款之交付舉證以實其
    說，尚難認兩造間有消費借貸關係存在，從而，原告依據消
    費借貸之法律關係，請求被告返還消費借貸款項洵屬無據。
    又反訴被告就94年會部分尚應給付被告1,145,400 元（含本
    金10 8萬元、相當於利息之合會標金65,400元），就98年會
    部分尚應給付反訴原告150,000 元，合計積欠反訴原告1,29
    5,40 0元，為兩造所不爭執，則反訴原告依據合會之法律關
    係請求反訴被告給付1,295,400 元，即屬有據。而原告對被
    告之消費借貸債權既不存在，則其主張以上開債權對反訴原
    告之合會債權主張抵銷，尚屬無據。
  (七)末按給付無確定期限者，債務人於債權人得請求給付時，經
    其催告而未為給付，自受催告時起，負遲延責任。其經債權
    人起訴而送達訴狀，或依督促程序送達支付命令，或為其他
    相類之行為者，與催告有同一之效力；遲延之債務，以支付
    金錢為標的者，債權人得請求依法定利率計算之遲延利息；
    應付利息之債務，其利率未經約定，亦無法律可據者，週年
    利率為5%，民法第229 條第2 項、第233 條第1 項前段及第
    203 條分別定有明文。所謂無確定期限，指未定期限及雖定
    有期限而其屆至之時期不確定二種情形，前者稱不定期債務
    ，後者稱不確定期限之債務( 最高法院94年度台上字第1353
    號裁判要旨參照) 。查本件反訴原告請求反訴被告給付1,29
    5,400 元，係屬未定期限之債務，反訴原告固於98年9 月21
    日寄發存證信函予反訴被告，惟該存證信函僅要求反訴被告
    應於收到存證信函後，3 日內「出面洽談」如何還款，否則
    依法處理，有存證信函在卷可稽（見本院第54頁），則該信
    函係要求反訴被告於文到3 日內出面洽談處理還款相關事宜
    ，並未提及反訴被告應於何時還款，而有以存證信函催告之
    方式，將該原未確期限之債務，變更為確定期限債務之意思
    ，尚難認反訴被告於收受該存證信函後3 日後即應負遲延責
    任。又反訴原告於98年11月20日提起反訴，依反訴狀之記載
    該反訴狀繕本直接送達反訴被告，有反訴狀在卷可考（見本
    院卷第34頁），惟因反訴原告並未提出反訴被告收受反訴狀
    之證據資料，然反訴原告已於98年12月8 日準備程序時聲明
    反訴被告應給付前開款項，該催告之意思表示至遲已於該日
    送達反訴被告，則反訴原告得請求自98年12月9 日起至清償
    日止，按週年利率5%計算之利息。
六、從而，原告依據消費借貸之法律關係，請求被告給付3,204,
    600 元及其利息，為無理由，應予駁回，又原告之訴既經駁
    回，其所為假執行之聲請即失所附麗，應併駁回之。而反訴
    原告依據合會關係請求反訴被告給付反訴原告1,295,400 元
    ，及其中1,230,000 元自98年12月9 日起至清償日止，按週
    年利率5%計算之利息，為有理由，應予准許，逾此部分之請
    求，為無理由，應予駁回。
七、本件為判決基礎之事證已臻明確，兩造所為之其他主張、陳
    述並所提之證據，經審酌後，認均與本件之結論無礙，不再
    一一論述；又原告就遲延利息之主張，固經本院為其部分敗
    訴之判決，惟依民事訴訟法第77條之2 之規定，以一訴附帶
    請求孳息，不併算其價額，因利息部分並未另併算裁判費用
    ，而反訴原告既就本金部分之請求全部勝訴，則本件反訴部
    分全部訴訟費用自應由反訴被告負擔，均併予敘明。
八、據上論結，原告之訴為無理由，反訴原告之訴為有一部有理
    由，一部無理由，依民事訴訟法第79條，判決如主文。
中    華    民    國    99    年    10    月    12    日
                  民事第三庭  法  官  洪能超
以上正本係照原本作成。
如不服本判決，應於送達後20日內，向本院提出上訴狀並表明上
訴理由，如於本判決宣示後送達前提起上訴者，應於判決送達後
10日內補提上訴理由書（須附繕本），如委任律師提起上訴者，
應一併繳納上訴審裁判費。
中    華    民    國    99    年    10    月    12    日
                              書記官  火秋予
附表：
┌──┬───────┬──────┬──────────────┐
│編號│日期          │金額        │交付方式                    │
├──┼───────┼──────┼──────────────┤
│1   │94年12月9日   │353,800元   │現金匯入被告台新銀行苓雅分行│
│    │              │            │帳號為00000000000000號帳戶  │
├──┼───────┼──────┼──────────────┤
│2   │95年1月6日    │560,000元   │票號NC0000000 號支票存入    │
│    │              │            │000000000000號帳戶內        │
├──┼───────┼──────┼──────────────┤
│3   │95年2月6日    │60,000元    │票號PC0000000 號支票        │
│    │              │            │於95年5月10日存入被告       │
│    │              │            │00000000000000號帳戶內      │
├──┼───────┼──────┼──────────────┤
│4   │95年2月20日   │600,000元   │現金存入被告國泰世華銀行前金│
│    │              │            │分行帳號為000000000000號帳號│
├──┼───────┼──────┼──────────────┤
│5   │95年2月20日   │400,000元   │現金存入被告國泰世華銀行前金│
│    │              │            │分行帳號為000000000000號帳號│
├──┼───────┼──────┼──────────────┤
│6   │95年3月1日    │1,240,000元 │現金存入被告國泰世華銀行前金│
│    │              │            │分行帳號為000000000000號帳號│
├──┼───────┼──────┼──────────────┤
│7   │95年3月2日    │610,000元   │由原告土地銀行帳戶存入被告國│
│    │              │            │泰世華銀行前金分行帳號為    │
│    │              │            │000000000000號帳號          │
├──┼───────┼──────┼──────────────┤
│8   │95年5月3日    │90,000元    │現金存入被告國泰世華銀行前金│
│    │              │            │分行帳號為000000000000號帳號│
├──┼───────┼──────┼──────────────┤
│9   │94年12月7日   │30,000元    │被告親自至原告住處拿取現金  │
│    │94年12月8日   │10,000元    │                            │
│    │94年12月9日   │50,000元    │                            │
│    │95年1 月23日  │30,000元    │                            │
│    │95年3月2日    │20,000元    │                            │
├──┼───────┼──────┼──────────────┤
│10  │95年1月25日   │50,000元    │被告親自至原告住處拿取現金  │
│    │95年1月26日   │60,000元    │                            │
│    │95年2月15日   │190,000元   │                            │
│    │95年4月17日   │130,000元   │                            │
└──┴───────┴──────┴──────────────┘

司法院資訊處製作；財團法人民間司法改革基金會備份。
